臺灣高等法院臺中分院刑事判決　　　　100年度上訴字第496號
上　訴　人
即　被　告　黃明田
指定辯護人　本院公設辯護人　劉秋蘭
上列上訴人因強盜案件，不服臺灣臺中地方法院99年度訴字第
2355號中華民國99年12月31日第一審判決（起訴案號：臺灣臺中
地方法院檢察署99年度偵字第17188號），提起上訴，本院判決
如下：
    主  文
原判決關於黃明田部分撤銷。
黃明田共同意圖為自己不法之所有，以強暴至使不能抗拒，而取
他人之物，累犯，處有期徒刑伍年肆月。
    犯罪事實
一、黃明田前因公共危險案件，經法院分別判處有期徒刑2月、3
    月、4月，定其應執行之刑為有期徒刑4月、4月確定，接續
    其前殺人未遂案件撤銷假釋之殘刑執行，於民國（下同）99
    年1月24日縮刑期滿執行完畢（其中執行拘役55日）。其與
    妻詹淨芬（另經原審判處有期徒刑5年2月確定）因缺錢花用
    ，於99年7月19日16時許，由黃明田騎乘車牌號碼KCR-073號
    重型機車搭載詹淨芬（檢察官起訴書認係詹淨芬騎乘機車搭
    載黃明田，尚屬誤會，應予更正），行經臺中縣新社鄉（已
    改制為臺中市新社區○○○村○○街○段8號時，適有彭李阿
    秋在上開住處後方冰庫旁包裝農作物，2人見彭李阿秋孤身1
    人，年老可欺，認有機可乘，遂下車佯為攀談，並由詹淨芬
    先向彭李阿秋索討新臺幣（下同）2、3百元或其他值錢之物
    品變賣花用，黃明田則向彭李阿秋告以「我沒錢抽菸，阿桑
    拿錢來」等語，因渠等猝然索款，彭李阿秋不知如何應因，
    答稱「我只有零錢10幾元而已」並取出10餘元，詹淨芬、黃
    明田嫌太少而未取，黃明田旋見彭李阿秋耳朵戴有黃金耳環
    1對（價值約6千元），竟與詹淨芬共同意圖為自己不法所有
    之犯意聯絡，由黃明田指示詹淨芬強取彭李阿秋之黃金耳環
    1對，詹淨芬即徒手強行拉扯彭李阿秋戴在耳朵上之耳環，
    拉扯時彭李阿秋因感疼痛以雙手護耳，詹淨芬復強行撥開彭
    李阿秋雙手，由詹淨芬將將耳環剝下，以此強暴之方法，致
    使彭李阿秋不能抗拒，而強盜彭李阿秋之黃金耳環1對。詹
    淨芬得手後，即換由詹淨芬騎乘前揭機車搭載黃明田離去，
    詹淨芬並在騎機車前往臺中市○○區○○街4段不知情之劉
    桂英所經營「金是美銀樓」途中，將上開黃金耳環交給黃明
    田，2人即共同前往上開銀樓變賣前開黃金耳環1對，得款39
    60元。嗣彭李阿秋之子返家後，始彭李阿秋告知後始帶同報
    警處理。經警調閱路口監視器畫面及查訪金是美銀樓後，循
    線於99年7月19日晚間10時10分許在臺中市○○區○○街55
    號黃明田住處後方查獲黃明田，復於99年7月23日下午3時許
    ，在臺中市○○區市○街75巷1號3樓312室將詹淨芬拘提到
    案。
二、案經臺中縣警察局東勢分局報告臺灣臺中地方法院檢察署檢
    察官偵查起訴。
    理    由
一、證據能力部分：
  (一)證人彭李阿秋、被告詹淨芬之警詢筆錄，均具有證據能力：
    按刑事訴訟法第159條第1項規定：「被告以外之人於審判外
    之言詞或書面陳述，除法律有規定者外，不得作為證據」，
    其立法本旨係以證人於審判外之言詞或書面陳述，屬於傳聞
    證據，此項證據，當事人無從直接對於原供述者加以詰問，
    以擔保其真實性，法院亦無從直接接觸證人而審酌其證言之
    憑信性，違背直接審理及言詞審理之原則，除具有必要性及
    信用性情況之除外者外，原則上不認其有容許性，自不具證
    據能力；至所謂具有必要性及信用性情況者，例如刑事訴訟
    法第159條之1至第159條之5情形，乃例外認其有證據能力，
    然此係指法院未於審判期日傳喚相關證人到庭，案件僅能依
    靠該等證人於審判外之陳述以為判斷之情形，始需就該等審
    判外供述證據嚴格依照刑事訴訟法第159條之1至第159條之5
    所定要件一一檢視各該證人之供述，作為證據之資格。倘法
    院已依當事人聲請傳喚證人到庭接受檢辯雙方及當事人之交
    互詰問，則法院既已透過直接、言詞審理方式檢驗過該證人
    先前之證詞，當事人之反對詰問權已受到保障而得以完全行
    使，該等審判外證據除有其他法定事由（例如：非基於國家
    公權力正當行使所取得或私人非法取得等，而有害公共利益
    ，即以一般證據排除法則為判斷），應認該審判外供述已得
    透過審判程序之詰問檢驗，而取得作為證據之資格，亦即其
    審判外供述與審判中供述相符部分，顯然已經構成具備可信
    之特別情狀，當然有證據資格（實務上之作用常為引用該等
    陳述與審判中陳述相符，強化該證人供述之可信度），其不
    符部分，作為檢視審判中所為供述可信與否之彈劾證據，當
    無不許之理。甚者，其不符部分倘係於司法警察、檢察事務
    官調查中之供述，作為認定被告犯罪與否或不構成犯罪與否
    之證據，亦僅需依照刑事訴訟法第159條之2規定，斟酌其審
    判外供述作成外部環境、製作過程、內容、功能等情況認為
    之前供述較為可信，即可取得證據之資格，而作為認定事實
    之證據（最高法院94年度台上字第2507號、95年度台上字第
    2515號判決同此意旨）。經查：本件證人彭李阿秋、詹淨芬
    業經原審於審判期日傳喚到庭，與被告黃明田、詹淨芬行交
    互詰問程序，直接言詞審理檢視其證詞，依前開說明，渠等
    於警詢之供述，當然已取得作為證據之資格，相符部分，自
    有證據能力。被告黃明田之指定辯護人於原審主張彭李阿秋
    、詹淨芬於警詢之證述、供述均無證據能力，及被告詹淨芬
    之指定辯護人主張證人彭李阿秋在警詢之證述無證據能力云
    云，均非可採。
  (二)復按檢察官職司追訴犯罪，就審判程序之訴訟構造言，檢察
    官係屬與被告對立之當事人一方，偵查中對被告以外之人所
    為之偵查筆錄，或被告以外之人向檢察官所提之書面陳述，
    性質上均屬傳聞證據。在理論上，如未予被告反對詰問、適
    當辯解之機會，一律准其為證據，似有違當事人進行主義之
    精神，對被告之防禦權亦有所妨礙；然而現階段刑事訴訟法
    規定檢察官代表國家偵查犯罪、實施公訴，必須對於被告之
    犯罪事實負舉證之責，依法其有訊問被告、證人及鑑定人之
    權，證人、鑑定人且須具結，而實務運作時，偵查中檢察官
    向被告以外之人所取得之陳述，原則上均能遵守法律規定，
    不致違法取供，其可信性極高，為兼顧理論與實務，乃於修
    正刑事訴訟法時，增列第159條之1第2項，明定被告以外之
    人於偵查中向檢察官所為陳述，除顯有不可信之情況外，得
    為證據（最高法院95年度台上字第1044號判決要旨參照）。
    復按刑事訴訟法第159條之1第2項，明定被告以外之人於偵
    查中向檢察官所為陳述，除顯有不可信之情況者外，得為證
    據；所謂「不可信之情況」，由法院審酌被告以外之人於陳
    述時之外在環境及情況而為判斷；而被告以外之人於偵查時
    ，是否與被告對質，與其陳述時之外在環境並無必然之關聯
    ，自不得以偵查中未經被告詰問，逕認該陳述無證據能力；
    至該等陳述與事實是否相符，要屬證據證明力之問題，與證
    據能力之有無，不容混淆（最高法院94年度台上字第7132號
    、95年度台上字第1585號等判決要旨參照）。又證人於檢察
    官偵查中所為之陳述，審酌該陳述作成之客觀條件及環境，
    認其心理狀態健全，並無受到脅迫、利誘或詐欺，自非顯有
    不可信之情形，依刑事訴訟法第159條之1第2項之規定，亦
    得為證據（最高法院95年度台上字第934號判決要旨參照）
    。職是，被告以外之人前於偵查中已具結而為證述，除反對
    該項供述得具有證據能力之一方，已釋明「顯有不可信之情
    況」之理由外，不宜以該證人未能於審判中接受他造之反對
    詰問為由，即遽指該證人於偵查中之陳述不具證據能力。經
    查，證人即共同被告詹淨芬、彭李阿秋於檢察官偵查時所為
    之證述，且經具結，依據偵訊過程及筆錄記載，可徵上開渠
    等於檢察官偵查中為陳述時，並無任何遭受外力不當干涉之
    顯不可信之情況，況被告及辯護人於法院審理時，亦無具體
    指陳該等證述作成時，有何外在環境及情況足以影響證人證
    述之任意性及真實性，而有何顯有不可信之情況者，上開證
    人亦已證人身分到庭作證，並予被告、辯護人詰問、對質之
    機會，堪認已完足為合法調查之證據，證人詹淨芬、彭李阿
    秋於偵訊時之證述，均堪認有證據能力。
  (三)按法院或檢察官得囑託醫院、學校或其他相當之機關、團體
    為鑑定，或審查他人之鑑定，並準用第203條至第206條之１
    之規定（不包括第202條囑託個人鑑定時應命鑑定人於鑑定
    前具結之規定），而鑑定之經過及其結果，應命鑑定人以言
    詞或書面報告，刑事訴訟法第208條第1項前段及第206條第1
    項分別定有明文。另現行刑事訴訟法關於鑑定之規定，除選
    任自然人充當鑑定人外，另設有囑託機關鑑定制度。依刑事
    訴訟法第198條、第208之規定，不論鑑定人或鑑定機關、團
    體，固均應由法院、審判長、受命法官或檢察官視具體個案
    之需要而為選任、囑託，並依同法第206條之規定，提出言
    詞或書面報告，始符合同法第159條第1項所定得作為證據之
    「法律有規定」之情形，否則所為之鑑定，仍屬傳聞證據。
    原審將證人即共同被告詹淨芬送請國軍臺中總醫院鑑定精神
    狀態之精神鑑定報告，係該醫院執行精神鑑定職務所出具之
    書面鑑定報告，依據刑事訴訟法第159條之立法理由及同法
    第206條規定，覆審酌該鑑定報告均係由專業機關人員本於
    其專業知識所作成，又上開鑑定書與本案之事實均具有關聯
    性，是可認上開鑑定報告具有證據能力。
  (四)刑事訴訟法第159條第1項：「被告以外之人於審判外之言詞
    或書面陳述，除法律有規定者外，不得作為證據。」該所謂
    「被告以外之人於審判外之言詞或書面陳述」，並不包含「
    非供述證據」在內。按照相機拍攝之照片，係依機器之功能
    ，攝錄實物形貌而形成之圖像，除其係以人之言詞或書面陳
    述為攝取內容，並以該內容為證據外，照片所呈現之圖像，
    並非屬人類意思表達之言詞或書面陳述，當不在上引規定「
    被告以外之人於審判外之言詞或書面陳述」之範圍內，其有
    無證據能力，自應與一般物證相同，端視其取得證據之合法
    性及已否依法踐行證據之調查程序，以資認定（最高法院97
    年度臺上字第3854號判決意旨參見）。卷附刑案現場照片9
    幀係員警以相機對於現場情形拍攝，依當時狀況所為忠實且
    正確之記錄，性質上並非供述證據，非實施刑事訴訟程序之
    公務員因違背法定程序而取得，與本案待證事實復具有自然
    之關連性，復經本院依法踐行調查程序，自有證據能力。
  (五)按刑事訴訟法第159條之5第2項所定：「當事人、代理人或
    辯護人於法院調查證據時，知有第159條第1項不得為證據之
    情形，而未於言詞辯論終結前聲明異議者，視為有前項之同
    意。」乃係基於證據資料愈豐富，愈有助於真實發現之理念
    ，酌採當事人進行主義之證據處分權原則，並強化言詞辯論
    主義，透過當事人等到庭所為之法庭活動，在使訴訟程序順
    暢進行之要求下，承認傳聞證據於一定條件內，得具證據適
    格。此種「擬制同意」，因與同條第一項之明示同意有別，
    實務上常見當事人等係以「無異議」或「沒有意見」表示之
    ，斯時倘該證據資料之性質，已經辯護人閱卷而知悉，或自
    起訴書、判決書之記載而了解，或偵、審中經檢察官、審判
    長、受命法官、受託法官告知，或被告逕為認罪答辯或有類
    似之作為、情況，即可認該相關人員於調查證據之時，知情
    而合於擬制同意之要件（最高法院96年度台上字第4174號判
    決意旨參見）。經查，除上開供述證據外，本判決下列所引
    用之其餘被告以外之人審判外之供述證據，檢察官、被告及
    其辯護人於法院準備程序及審判期日中均未對此部分之證據
    能力有所爭執，且迄至言詞辯論終結前亦未聲明異議，本院
    審酌上開證據資料製作時之情況，均無違法不當及證明力明
    顯過低之瑕疵，亦認為以之作為證據應屬適當，揆諸前開規
    定，爰依刑事訴訟法第159條之5規定，均認有證據能力。
二、訊據上訴人即被告黃明田（下稱被告）矢口否認有何強盜被
    害人彭李阿秋之犯行，辯稱：當天因其鐵門故障，要至東興
    村找朋友修理，詹淨芬騎車載其，並表示認識彭李阿秋，要
    找彭李阿秋講話，其坐在機車上，沒有下車，彭李阿秋也不
    是其搶的，詹淨芬下車與被害人彭李阿秋講話，嗣表示耳環
    是向彭李阿秋借的，詹淨芬向其借身分證至銀樓典當，典當
    完詹淨芬故意與其吵架，所得4千元也被她拿去云云。經查
    ：
  (一)共同被告詹淨芬已於原審供承：其先向彭李阿秋索討2、3百
    元花用，但彭李阿秋沒有給她，其有搶彭李阿秋戴在耳朵上
    的黃金耳環1對，是站在彭李阿秋身旁，用手剝，她的耳環
    是穿耳洞的，其拔開耳環針上的扣，將耳環從耳垂抽出來；
    彭李阿秋並未同意把耳環交給其，其在剝彭李阿秋耳環時，
    她有反抗的動作，就是用手遮住耳朵不讓其剝，說「不要這
    樣子」，其有把彭李阿秋的手撥開等語（見原審卷第16頁反
    面、第17頁）。而共同被告詹淨芬經原審送請國軍臺中總醫
    院鑑定結果，認被告詹淨芬雖有藥物性精神病（安非他命精
    神病），惟並無明顯妄想、幻覺等精神症狀干擾，且其整體
    現實感、判斷能力等並無明顯異常，於鑑定時可明白陳述當
    天犯案過程，條理分明，無明顯證據顯示其因精神狀態不穩
    定而影響其行為能力，目前並無證據顯示其於犯罪行為時，
    因精神障礙致不能辨識其行為違法，或辨識行為之能力有顯
    著降低之情形，此有該院精神鑑定報告在卷可稽（見原審卷
    第80頁），堪認被告詹淨芬為本件行為時，並未受到其精神
    病症之影響；另由此亦可徵其前開所述內容，並未受其精神
    病症之影響，而可採信。
  (二)又證人即被害人彭李阿秋於警詢證稱：「當時2名歹徒走下
    來跟我聊天探路攀交情，這時男歹徒跟我說他缺錢用，喝令
    我將口袋的金錢拿出來，當時我心裡很怕，就從口袋拿出錢
    跟他們說，我只有零錢10幾元而已。這時女歹徒就用雙手用
    力硬要搶我的耳環，我有反抗用雙手摀住耳朵，不讓女歹徒
    將我的金耳環搶走，女歹徒強力將我的雙手撥開，因為我年
    紀大無力反抗，就被她強行搶走一對金耳環」等語（見99年
    度偵字17188號卷第35頁）；及其於偵查中證稱：當時其去
    園裡摘東西回來，在家中冰庫旁邊包裝，一男一女騎機車過
    來，見到其就下來，女的叫其打開門進去裡面拿錢，2、3百
    元都好，其說其沒錢，後來女的看見其有耳環，就強拉其的
    耳朵，其用手護住耳朵，該女子將其手推開，開始是用剝的
    ，因為剝不開，就強拉其耳環；當時該名男子站在旁邊，說
    「我沒錢抽菸，阿桑拿錢來」；當時其無法抗拒，其沒有力
    氣等語（見99年度偵字第17188號卷第72頁）；復於原審證
    稱：當天被告2人共騎機車，停在靠近其家的路邊，詹淨芬
    問其有沒有3、5百元，其回答說沒有錢，當時被告2人都下
    車走到其旁邊；黃明田就在詹淨芬的旁邊，距離其約1步路
    的距離，其有拿10幾塊錢出來，但是他們嫌太少，所以其又
    放回去，當時其心裡會難過，因為不知道從哪裡拿錢來，詹
    淨芬從伊身體後面搶伊耳環時，其很痛，有用手護住耳朵，
    詹淨芬就將其手撥開等語（見原審卷第121、122頁），核與
    證人即共同被告詹淨芬於原審所述情節相符，足見證人即共
    同被告詹淨芬確有徒手撥開彭李阿秋護住耳朵之雙手，強取
    證人彭李阿秋戴在耳朵上耳環之犯行。
  (三)共同被告詹淨芬於原審供稱：其實去剝彭李阿秋的耳環是黃
    明田叫其剝的；其當時是跟彭李阿秋說「阿婆，不然你拿2
    、3百元來給我當費用」，彭李阿秋回答說「我只有剩下零
    錢幾十塊錢而已」，這時黃明田就跟其說「不然你就剝阿婆
    的耳環」，其還有跟黃明田說這樣會被關，黃明田說不會；
    其在看守所都有服用精神科的藥，要開庭之前，有詳細看過
    起訴書，並且回想案發的經過，所以此次的陳述均是正確的
    ；黃明田叫其剝彭李阿秋耳環時，約在其身旁1公尺左右，
    其剝完彭李阿秋的耳環後，就與黃明田騎機車離開，其在騎
    機車時就將耳環交給黃明田；只有黃明田進去金是美銀樓，
    黃明田說那間銀樓他認識等語（見原審卷第42頁正反面）。
    及原審結證稱：其之前在準備程序說是黃明田叫其剝耳環的
    ，是實在的，黃明田是在沒有借到錢，看到彭李阿秋戴著耳
    環，就叫其剝彭李阿秋的耳環，其在騎機車離開的路上，就
    把耳環交給黃明田，黃明田說他認識那間金飾店可以變賣等
    語（見原審卷第126頁反面）。核與被害人彭李阿秋於原審
    證稱：當天被告2人共騎機車，停在靠近其家的路邊，被告
    詹淨芬問其有沒有3、5百元，其回答說沒有錢；詹淨芬說這
    話時，黃明田就在詹淨芬的旁邊，黃明田也有開口向其要錢
    ，黃明田說他沒錢抽菸，要其把錢拿出來；其有拿幾10塊錢
    出來，但是他們嫌太少，所以其又放回去；其當時的確是會
    怕，才會拿錢出來；詹淨芬搶其耳環時，黃明田站在其身邊
    ，其伸手就可以碰到黃明田的距離等語（見原審卷第121頁
    正反面、第122、123頁）。證人詹淨芬所述雖就被告有無在
    場等、是否遭被告強逼所為、有無人共同進入銀樓變賣等情
    有所述前後不一，惟就被告黃明田要求其將彭李阿秋耳環拔
    下，詹淨芬確係依黃明田指示強取彭李阿秋耳環一節，迭於
    警詢時（見99年度偵字第17329號卷第17頁）、偵查中證述
    （見99年度偵字第17188號卷第78頁）、原審偵查中羈押訊
    問時陳述（見原審99年度聲羈字第883號第4頁）及原審審理
    中證述（見原審卷第42頁正反面）證述甚明，衡以被告詹淨
    芬與黃明田為夫妻，當屬至親，並無何仇恨怨隙，被害人彭
    李阿秋與被告2人並特殊關係，證人詹淨芬、彭李阿秋殊均
    無故為不實證言誣陷被告之必要。是以證人詹淨芬、彭李阿
    秋之上開所述，均堪信為真實。
  (四)至於被害人彭李阿秋雖於原審證稱：詹淨芬在剝其耳環時，
    黃明田在看著冰箱，黃明田沒有看到詹淨芬剝耳環；其確定
    黃明田沒有看到詹淨芬在搶其耳環，因為黃明田一直看著芒
    果那個方向云云（見原審卷第124頁正反面）。惟證人彭李
    阿秋同時亦證稱：詹淨芬在剝其耳環時，黃明田站在其身邊
    ，其伸手就可以碰觸到黃明田的位置等語（見原審卷第123
    頁），且前於警詢時證稱：2名歹徒下車與其聊天探路攀交
    情，男歹徒叫其把錢拿出來，其表示只有10幾元，女歹徒就
    用雙手搶其耳環，其有反抗雙手捂住耳朵不讓女歹徒搶走，
    女歹徒強力把其手撥開，其因年紀大無力反抗被搶走耳環，
    當時男歹徒站在其右側邊．．．等語（見99年度偵字第1718
    8號卷第35頁），繼於偵查中結證稱：該男子當時站在旁邊
    ，說「我沒錢抽菸，阿桑拿錢來」，該女子拉其耳環時，該
    男子就站旁在旁邊等語（見99年度偵字第17188號卷第72頁
    ），顯見證人詹淨芬剝取證人彭李阿秋耳環時，被告僅站在
    彭李阿秋伸手可及之處，自不可能對此毫無察覺；況於證人
    詹淨芬剝取證人彭李阿秋耳環時，證人彭李阿秋既感疼痛，
    復以雙手護耳，加之以心中恐懼，無暇詳為觀察被告各該動
    作細節能未詳睹被告目光、被告與證人詹淨芬間有何犯意聯
    絡及行為分擔等情，亦與常情不悖，是證人彭李阿秋於原審
    所證稱被告沒有看到詹淨芬在搶其耳環，因為黃明田一直看
    著芒果一節，無足採信，上開證詞尚難據為被告有利之認定
    。又證人彭李阿秋於警詢時雖稱：男歹徒向其說缺錢用，喝
    令其將口袋的金錢拿出來，當時其心裡很怕，就從口袋拿出
    錢跟他們說，其只有零錢10幾元而已等語，惟證人彭李阿秋
    於原審證稱：男的開口說沒錢抽，要其把錢拿出來；其有拿
    出10餘元，他們嫌少又放去；其心裡覺得難過，因不知道從
    哪裡拿錢出來；怕是不會怕，只是很難過等語；復稱：警局
    時有講很害怕才把錢拿出來，當時確實會害怕云云（見原審
    卷第121頁反面、第122頁），證人彭李阿秋於被告出言索款
    時，或稱會害怕，或稱不會害怕僅係覺得難過云云，所述不
    一，且就被告及證人詹淨芬到場索款之初，並未有何施以詐
    術、告以惡害或強暴脅迫等動作，至多僅可認渠等此時見被
    害人彭李阿秋老人隻身可欺，而上前虛應攀談浮詞以索款，
    尚難以此部分行為即已著手犯行，併此敘明。
  (五)又被告於警詢時辯稱：其有至現場，但沒有強盜；當時其坐
    在機車後座上，沒有下車；其沒有看到詹淨芬搶被害人耳環
    ；當天是詹淨芬載其至被害人家之包裝場云云（見99年度偵
    字第17188號卷第28、29頁）；復於偵查中辯稱：其鐵門壞
    掉，要去找朋友幫忙弄鐵門，經過彭李阿秋家，詹淨芬說要
    下車，其在路邊抽煙等；當天到彭李阿秋家其沒有下車；要
    離開時其有下車，因其看到芒果漂亮，所以下車；其遠遠看
    到她芒果漂亮，就跟她要1顆，彭李阿秋也說1顆給詹淨芬；
    其停車處可看到彭李阿秋家情形，所以才看得到芒果，其是
    跟她要；其沒有看到詹淨芬拿耳環，因阿婆有點駝背；也沒
    聽到彭李阿秋在喊，因車子經過很大聲，如果有聽到會叫她
    不要拿云云（見99年度偵字第17188號卷第82、83頁）；繼
    於原審辯稱：當天其騎機車，本來是要去找朋友陳進賜來幫
    其修理家裡的鐵門，後來詹淨芬說她認識彭李阿秋，要下車
    去找彭李阿秋聊天，當時其人坐在機車上；詹淨芬進去和彭
    李阿秋說話時，其並不知道發生什麼事情，詹淨芬回來後，
    其問她話說完了嗎，詹淨芬回答說機車換她騎，她就一直載
    其到新社的銀樓，其還問詹淨芬「你要做什麼」，詹淨芬回
    答說要典當金戒指，叫其身分證借她，其還問怎麼有金戒指
    ，詹淨芬說她向彭李阿秋借的；其並未看到詹淨芬在搶彭李
    阿秋的耳環，因為其在機車停放處抽菸，其當時站的位置看
    不到詹淨芬與彭李阿秋云云（見原審卷第18頁反面、第19頁
    ）。復改辯稱：詹淨芬在剝彭李阿秋耳環時，其是坐在機車
    上抽菸，其有看到詹淨芬在剝耳環，看到時其還過去打詹淨
    芬的頭，說這是犯法的，不可以這樣等語（見原審卷第128
    頁反面），再於本院審理中辯稱：其並沒有下車，當天是鐵
    門壞掉，其要朋友修理鐵門，其朋友是住在東興村，且其右
    手肢障沒有辦法騎機車，所以要詹淨芬載其，她說她認識彭
    李阿秋，下車跟彭李阿秋講話，其坐在機車上等她，之後她
    就回來，機車也是她騎的，她就往新社方向走了；她跟我借
    身分證典當耳環，我問她妳怎麼有這個耳環，她說是向彭李
    阿秋借的，在她要往新社方向的時候，她就把耳環拿起來，
    說她要去典當耳環，其表示為什麼有人會拿耳環讓你典當，
    罵她這樣做是犯法的，她說是向彭李阿秋借的，之後去金是
    美銀樓，她說沒有身分證要借其身分證典當；典當完之後，
    詹淨芬就騎車載其回去崑山村，之後她故意與其吵架，她拿
    化粧品說要回去，典當的4千元也被她拿去云云；其有走下
    車，看到彭李阿秋水果放在石頭上，水果有受傷云云（見本
    院卷第47頁反頁），其就有有無下車、在車上能否目睹被害
    人彭李阿秋住處情形、有無目擊證人詹淨芬強取被害人彭李
    阿秋耳環並打頭制止，或事後始知悉詹淨芬以借用為名義向
    被害人彭李阿秋拿取耳環等情，前後所述明顯不一，更與證
    人彭李阿秋及被告詹淨芬均稱證人詹淨芬在剝取彭李阿秋耳
    環時，被告即站在旁邊一節不符。足徵被告黃明田上開辯解
    ，實係卸責之詞，要難採信。
  (六)又被告與證人詹淨芬於強取該耳環得手後，於離去前猶順手
    拿取被害人彭李阿秋所有之芒果2個一節，為被告是認，核
    與證人彭李阿秋指證相符，倘如被告所辯其均在機車上抽煙
    、並未下車云云，當無從拿取上開芒果之理。其復改辯稱係
    離開前有下車，該芒果是受傷損壞的，且其拿取芒果有徵得
    被害人彭李阿秋同意云云，證人彭李阿秋亦指證被告確有拿
    取其芒果之事，並稱拿取芒果並未得同意等語，且依卷附現
    場圖（見99年度偵字第17188號卷第44頁）、現場照片（見
    同上卷第45、46頁）觀之，證人彭李阿秋工作之地點臺中市
    ○○區○○街1段八住處後方冰庫旁，距離興社街雖非甚遠
    ，然亦非緊臨興社街，需經轉入產業道路，再轉入鐵皮建物
    後方處，始係冰櫃所在，姑不論證人彭李阿秋有無同意被告
    拿取芒果，惟被告既能拿取證人彭李阿秋所有之芒果，猶能
    與證人彭李阿秋對話，顯見渠等2人距離甚近，至為明確。
  (七)又共同被告詹淨芬在強取證人彭李阿秋耳環後，確共行夥同
    被告於99年7月17日下午5時許，前往臺中市○○區○○街4
    段金是美銀樓以被告名義變賣等情，迭據證人詹淨芬迭於警
    詢、偵查中及原審中所述相符，並有金是美銀樓金飾買入登
    記簿1份可參。其於本院審理中另辯係證人詹淨芬未帶證件
    ，而向其借用身分證係典當云云，且於本院審理中或稱係證
    人詹淨芬向其借身分證自行典當，其並未進入銀樓云云，或
    辯稱：身分證借給證人詹淨芬，其也有進入店內，其認識店
    主云云；另辯稱其在前往變賣耳環時有打證人詹淨芬的頭，
    表示這是犯法云云，然查：證人即金是美銀樓經營者劉桂英
    於警詢時證稱：99年7月19日下午5時許，被告騎乘機車與另
    一名女子前來變賣一對耳環，重約0.9錢，變賣3960元，當
    時有寫買入登記簿等語（見99年度偵字第17188號卷第37 、
    38頁），復於本院審理中證稱：被告與另一名女性騎機車前
    來店內；被告與該女性均有進入店內，登記買入資料是登記
    被告，也有看其證件；證件是被告交付供其抄寫；被告沒有
    說來源，只有說要賣；談賣耳環的事情，被告及另一女子有
    講，但內容忘記了；被告與該女性在店內好像沒有爭執的感
    覺等語（見本院卷第65、66頁）。就有關出售該耳環係被告
    與另一女子（按係證人詹淨芬）共同前往金是美銀樓店內變
    賣，且被告及該女子均有與證人劉桂英洽談出售事宜，並由
    被告提出身分證供銀樓登記等情，而上開被告個人資料更係
    登於金飾買入登記簿，顯見被告係夥同證人詹淨芬將該對耳
    環變賣而非典當。被告辯以證人詹淨芬向其表示耳環係向阿
    婆借的、借其身分證典當云云（見原審卷第19頁），惟被告
    與證人詹淨芬係將該耳環「變賣」而非「典當」一節，已如
    前述，倘被告認知該耳環係證人詹淨芬「借用」，理應知悉
    事後必須歸還，當無出售賣斷之理。況證人詹淨芬於原審證
    稱：被告說認識該金飾店；該金飾店是被告挑的等語（見原
    審卷第127頁），足徵被告確夥同證人詹淨芬將被害人彭李
    阿秋之耳環變賣，且銷贓管道猶係被告所擇定，至明為確。
  (八)再者，被告辯以當日其與證人詹淨芬係外出至欲至東興村請
    友人修理鐵門云云，惟其竟夥同證人詹淨芬向被害人彭李阿
    秋拿取耳環變賣後，即行返回崑山村，鐵門沒修好云云（見
    本院卷第47頁反面），倘被告與證人詹淨芬係為委請友人修
    理鐵門外出，惟竟未覓得友人，反而另向他人拿取財物變賣
    即行返家，顯與常情有違。被告復辯以鐵門沒修好係因證人
    詹淨芬未載其前往云云（見本院卷第47頁反面），另辯以其
    右手殘障無法騎機車，並非由其騎機車載證人詹淨芬至被害
    人彭李阿秋住處云云，復於偵查中供稱：去彭李阿秋家時是
    其騎機車等語（見同上偵卷第82頁）；繼於審理中稱：剛開
    始去的時候是其騎機車，去彭李阿秋家之前都是其騎機車，
    離開時是其太太（即證人詹淨芬）騎的等語（見原審卷第18
    頁反面、第19頁），證人詹淨芬亦證稱：一開始是被告騎機
    車載其去彭李阿秋家等語（見原審卷第42頁），所述互核相
    符，況被告於99年7月20日晚間10時在其住家後100公尺處，
    騎乘車牌號碼KCR-073號紅色重機車為警查獲逮捕一節，業
    據被告於警詢時供明（見99年度偵字第17188號卷第28頁）
    ，足徵被告辯以其無法騎車、並非其騎車附載證人詹淨芬云
    云，均無足採。且被告與證人詹淨芬既係同行偕往被害人彭
    李阿秋住處一節，為被告是認，然就究係何人騎車附載對方
    ，亦與本件事否成立犯罪無涉，併此敘明。
  (九)按搶奪與強盜雖同具不法得財之意思，然搶奪係乘人不備，
    公然掠取他人之財物，如施用強暴脅迫，至使不能抗拒而取
    其財物或令其交付者，則為強盜罪（最高法院64年台上字第
    1165號判例意旨參照）。刑法上之搶奪罪，其為奪取他人所
    有物雖與強盜罪無殊，但搶奪行為僅指乘人不及抗拒而為奪
    取者而言，如果施用強暴脅迫使人不能抗拒而為奪取，即應
    成立強盜之罪。至所謂強暴脅迫手段，祇須抑壓被害人之抗
    拒，足以喪失其意思自由為已足，縱令被害人實際並無抗拒
    行為，仍於強盜罪之成立，不生影響（最高法院20年非字第
    84號判例意旨參照）。搶奪與強盜雖同具不法得財之意思，
    然搶奪僅係乘人不備公然掠取，若施用強暴脅迫或他法，使
    被害人身體上或精神上處於不能抗拒之狀態而取其財物，或
    令其交付者，則為強盜（最高法院20年非字第173號判例意
    旨參照）。行為人取得動產之行為，如係當場直接侵害動產
    之持有人或輔助持有人之自由意思，而其所使用之不法腕力
    ，客觀上已達足以完全抑制動產之持有人或輔助持有人自由
    意思，亦即客觀上足使該被害人喪失自由意思，而達於不能
    抗拒之程度者，則為強盜罪（最高法院96年度台上字第6329
    號判決意旨參照）。審諸被害人彭李阿秋於原審證稱：詹淨
    芬是從其身體後面剝其的耳環，其痛的時候才知道詹淨芬在
    剝伊的耳環等語（見原審卷第122頁），而被害人彭李阿秋
    之耳環係圓型，穿過耳洞後夾緊；其50年來一直戴著等語（
    見原審卷第122頁反面），證人詹淨芬亦於原審供承：耳環
    是穿耳洞的，其拔開耳環針上的扣，將耳環從耳垂抽出來；
    彭李阿秋並未同意把耳環交給其，其在剝彭李阿秋耳環時，
    她有反抗的動作，就是用手遮住耳朵不讓其剝，說「不要這
    樣子」，其有把彭李阿秋的手撥開等語（見原審卷第16頁反
    面、第17頁），顯見被害人彭李阿秋之耳環係穿耳洞固定，
    並非以活動式夾住耳垂得以任意拿取，苟欲拿取，除非瞬間
    強行扯下，尚猶需將耳環固定物及針取出，且耳環1對係懸
    於左右2耳，自無從僅因被害人不備、不及抗拒即得以公然
    掠取。顯見當時係以強盜之意思，以強暴之方法，使用不法
    腕力強取，且猶強行將彭李阿秋護住耳朵之雙手撥開，剝取
    其戴在耳朵上之耳環。而被害人彭李阿秋係76歲之老年人，
    隻身1人在冰庫旁從事包裝農產品工作之際，猝然見素不相
    識之被告與證人詹淨芬前來出言索款，復強取耳環，是其證
    稱當時並無力氣抵擋一節，應堪可採。且在詹淨芬剝彭李阿
    秋耳環時，客觀上已達足以完全抑制彭李阿秋之自由意思，
    亦即客觀上足使彭李阿秋喪失自由意思，而達於不能抗拒之
    程度，依前揭說明，自應構成強盜罪。又彭李阿秋遭被告詹
    淨芬撥開雙手後，固未再有何反抗之動作，此業據彭李阿秋
    於原審證述在卷（見原審卷第125頁），然此顯係因其自由
    意志完全遭受抑制所致。是依前開說明，雖被害人彭李阿秋
    於剝取耳環時並無抗拒之行為，仍無解被告及證人詹淨芬強
    盜犯行之成立。
  (十)復按刑法犯罪意思之聯絡並不限於事前有所謀議，即僅於行
    為當時有共同犯意之聯絡者，亦屬之，且其表示之方法，亦
    不以明示通謀為必要，即相互間有默示之合致，亦無不可（
    最高法院73年台上字第2364判例意旨參照）；共同正犯間，
    非僅就其自己實施之行為負其責任，並在犯意聯絡之範圍內
    ，對於他共同正犯所實施之行為，亦應共同負責；共同實施
    犯罪行為之人，在合同意思範圍以內，各自分擔犯罪行為之
    一部，相互利用他人之行為，以達其犯罪之目的者，即應對
    於全部所發生之結果，共同負責；即共同正犯，只須具有犯
    意聯絡及行為分擔，而不問犯罪動機起於何人，亦不問每一
    階段犯行，均應共同參加（最高法院32年上字第1905號、73
    年台上字第2364判例、90年度台上字第5353號、第3205號、
    93年度台上字第1033號判決意旨參照）。被告黃明田騎乘機
    車搭載被告詹淨芬，於行經彭李阿秋住處時，見年邁之彭李
    阿秋單獨1人在上開住處後方，隻身孤老可欺，2人旋即下車
    ，於向彭李阿秋索討金錢未果後，被告遂指示證人詹淨芬強
    取彭李阿秋戴在耳朵上之黃金耳環1對，被害人彭李阿秋猶
    以手保護，經被告詹淨芬強行撥開彭李阿秋雙手，致彭李阿
    秋不能抗拒，始將耳環剝下得手，被告與證人詹淨芬所為強
    盜犯行，即係在被告黃明田之指示範圍內，渠等2人有犯意
    聯絡甚明。又被告之辯護人於本院審理中另稱被告之行至多
    僅為收受贓物云云，惟本院認被告既共同與證人詹淨芬強盜
    被害人彭李阿秋耳環，嗣後將強盜所得財物變賣，係犯強盜
    罪後處分贓物之行為，自無收受贓物可言。至被告另辯以變
    賣耳環得款項均為證人詹淨芬取走云云，惟變賣強盜之財物
    所得贓款如何分配，均屬犯罪後分贓之問題，共犯間如何分
    配、分贓有無糾紛等情，均與強盜犯行成立與否無涉。
  (十一)綜上，被告或辯以其有至現場、但不知情；或辯以其有目睹
    證人詹淨芬剝取被害人彭李阿秋耳環，亦有對之表明此為犯
    法而為反對表示；嗣後係證人詹淨芬向其借身分證典當云云
    ，均係卸責之詞，不足採信，本件事證明確，被告犯行應堪
    認定，應予依法論科。
三、按強盜罪之成立，以意圖為自己或第三人不法之所有，施以
    強暴、脅迫、藥劑、催眠術或他法，至使不能抗拒而取他人
    之物或使其交付為構成要件。所稱「至使不能抗拒」係指行
    為人所施之強暴、脅迫等不法行為，在事實上，已達於使被
    害人無法抗拒或不能抗拒之程度而言；強盜罪之強暴、脅迫
    ，祇須抑壓被害人之抗拒或使被害人身體上、精神上處於不
    能抗拒之狀態為已足，其暴力縱未與被害人身體接觸，仍無
    礙於強盜罪責之成立；若當場對被害人施以強暴脅迫，達於
    不能抗拒之程度，即係強盜行為。至被害人有無抗拒，及行
    為後如何離去，均於其是否為強盜，不生影響。如果施用強
    暴脅迫使人不能抗拒而為奪取，即應成立強盜之罪。至所謂
    強暴脅迫手段，祇須抑壓被害人之抗拒，足以喪失其意思自
    由為已足，縱令被害人實際並無抗拒行為，仍於強盜罪之成
    立，不生影響（最高法院86年度台上字第3143號、89年度台
    上字第3035號、91年度台上字第2653號、92年度台上字第29
    82號判決要旨參照）。查被害人彭李阿秋為女性，23年10月
    出生，其年籍資料可憑，其於本案發生時年逾七旬；而被告
    為男姓，39年10月出生，證人詹淨芬為女性，62年3月出生
    ，亦各有渠等年籍資料可參，以被害人年邁老嫗，猶孤身操
    持農事，而被告2人較諸被害人益顯年富力強，佯為攀談索
    款未果，在被害人彭李阿秋已有保護反抗之動作猶執意強取
    被害人彭李阿秋懸掛耳上之耳環，渠等施用強暴行為，客觀
    上足以壓抑被害人之意思，至使不能抗拒，是核被告所為，
    係犯刑法第328條第1項之強盜罪。被告與證人詹淨芬就上開
    犯行，有犯意聯絡及行為分擔，為共同正犯。又被告有犯罪
    事實欄所載之前科紀錄，甫於99年1月24日縮刑期滿執行完
    畢一節，有臺灣高等法院被告前案紀錄表在卷可稽，其受有
    期徒刑之執行完畢後，5年以內故意再犯本件有期徒刑以上
    之罪，為累犯，應依刑法第47條第1項規定加重其刑。
四、原審以被告之罪證明確，予以論罪科刑，固非無見，惟被告
    夥同證人詹淨芬強盜被害人彭李阿秋之耳環，渠等2人原即
    有不法所有之意圖，復由證人詹淨芬徒手施以不法腕力，使
    被害人彭李阿秋不能抗拒而強行取下被害人彭李阿秋懸掛2
    耳之穿孔式耳環1對，嗣被告及證人詹淨芬共同前往金是美
    銀樓變賣，揆其過程，被告與證人詹淨芬顯係基於強盜犯意
    所為，原審認被告所為，另犯被告於著手強取被害人彭李阿
    秋耳環時係基於搶奪之犯意，嗣以更強盜之犯意為之，認搶
    奪行為係強盜行為之一部，應不另論罪一節，尚有誤會。被
    告上訴仍執陳詞，否認犯罪，推稱係證人詹淨芬個人所為云
    云，被告之辯護人復稱係收受贓物云云，俱無可採，已如前
    述，惟原判決即有上開違誤之處，自屬無可維持，應由本院
    將原判決關於被告部分撤銷改判。
五、爰審酌被告夥同證人詹淨芬不思正當獲取財物之途徑，竟擇
    定對隻身年邁猶勉力工作之76歲老嫗彭李阿秋佯為攀談索討
    金錢，並於索討未果後，竟強盜彭李阿秋戴在耳上之耳環得
    逞，嚴重破壞社會治安，惡性非輕；復無視被害人彭李阿秋
    以雙手保護並哀求，仍予強取，手段惡劣，國小畢業學歷（
    見警詢筆錄所載）之智識程度非高、所得財物價值非鉅，強
    盜過程中，並無實際加害證人彭李阿秋生命、身體之行為，
    及其推稱係證人詹淨芬個人所為、否認犯行、未見悔意之犯
    後態度，及並未賠償彭李阿秋損失之犯後態度等一切情狀，
    量處如主文第2項之刑。
六、被告聲請傳訊證人詹淨芬證明被告並未指使云云，然證人詹
    淨芬已於偵查中結證，復及原審審理中交互詰問證述甚明，
    就此待證事項甚明，無復再行傳訊之必要，附此敘明。又被
    告於臨去現場時復拿取證人彭李阿秋有之芒果2個一節，為
    被告所是認，核與證人彭李阿秋指證相符，被告辯以有經證
    人彭李阿秋同意、且拿取之芒果係損壞者，雖均為證人彭李
    阿秋所否認，然觀諸被告與證人詹淨芬至現場時原即向證人
    彭李阿秋索取款項未果，嗣改強取黃金耳環變賣，足見被告
    係意在得財變現，其於離去現順手拿取水果2顆，數量甚少
    ，價值非高，衡情當非用以變現侔利，當非屬原本犯罪計畫
    之內所為，苟另成立犯罪，應係另行起意所為，當與本件強
    盜犯行無關，自非本案得以併予審究，附此敘明。
據上論斷，應依刑事訴訟法第369條第1項前段、第364條、第299
條第1項前段，刑法第28條、第328條第1項、第47條第1項，判決
如主文。
本案經檢察官張慧瓊到庭執行職務。
中    華    民    國   100    年    5     月    24    日
          刑事第十庭      審判長法  官  江  錫  麟
                                法  官  周  瑞  芬
                                法  官  陳      葳
以上正本證明與原本無異。
如不服本判決應於收受送達後10日內向本院提出上訴書狀，其未
敘述上訴之理由者，並得於提起上訴後10日內向本院補提理由書
（均須按他造當事人之人數附繕本）「切勿逕送上級法院」。
                                書記官  王  朔  姿
中    華    民    國   100    年    5     月    24    日